臺灣高等法院民事判決　　　　　　　　 95年度上易字第956號
上　訴　人　丙○○
訴訟代理人　楊擴舉律師
被　上訴人　丁○○○
上列當事人間返還借款事件，上訴人對於中華民國95年9月13日
臺灣臺北地方法院95年度訴字第7154號第一審判決提起上訴，經
本院於96年1月24日言詞辯論終結，判決如下：
    主  文
上訴駁回。
第二審訴訟費用由上訴人負擔。
    事實及理由
一、被上訴人起訴主張：上訴人自民國（下同）82年起至85年間
    陸續向伊借款共計新台幣 （下同）120萬元，當時未立借據
    ，後多次催討被上訴人無意償還，始於90年6月5日要求上訴
    人補立借據（下稱系爭借據）。而上訴人僅於90年8月6日起
    至同年11月12日止，共5次以電匯方式匯入3,500元至15,000
    元不等，充作利息，餘款分文未償還。爰依消費借貸契約請
    求判決命上訴人給付被上訴人120萬元，及自90年12月31 日
    起至清償日止，按年息0.75%計算之利息等語。
二、上訴人則以：伊實際向被上訴人債款金額僅30至40萬元，係
    在90年6月5日受前妻甲○○與被上訴人之脅迫始簽立系爭借
    據，伊本不願簽名，但被上訴人之子即對伊惡言相向並欲打
    ，並將大理石茶具掀翻、破壞，伊為自身安全，才簽下系爭
    不實之借據。 又系爭借據上記載借款金額為120萬元，應由
    伊與甲○○共同分擔，各付60萬元，伊現願意償還30萬元等
    語，資為抗辯。
三、本件原審判決命上訴人給付被上訴人120萬元，及自90年12
    月31日起至清償日止，按年息0.75%計算之利息。上訴人不
    服提起上訴，求為判決：（一）原判決廢棄。（二）被上訴
    人在第一審之訴駁回。除引用原審之陳述外，補陳略以：
（一）證人甲○○之証言不足採信。
（二）兩造於簽立系爭借據時，即協議伊與甲○○應共同償還，
      故由甲○○為保證人，此亦經證人乙○○到院證述，故甲
      ○○應負擔60萬元。
四、被上訴人就上訴人之上訴，求為判決上訴駁回。除引用原審
    之陳述外，補陳略以：
（一）否認以脅迫方式使上訴人簽立系爭借據，其所提出之相片
      無日期，無法作為有利上訴人之証明，且何以上訴人於簽
      立借據後多年未提出異議。
（二）系爭借據上之借款金額120萬是上訴人親自填寫並簽名蓋
      章捺指印，簽立借據後，上訴人尚且以電匯方式匯款5次
      至被上訴人在芎林鄉農會之帳戶內，充作利息。
（三）被上訴人原係在國小服務，本有收入，且於81年至83年間
      以先生魏金發名義新建五層樓房屋一棟，總樓地板面積為
      413.19平方公尺，造價至少為874萬元（以每坪7萬計算）
      ，而魏金發在當時並持有土地15筆（於日後出售），故被
      上訴人並非無資力之人。
（四）甲○○係因上訴人無法陪同前來借款，惟其所借款項均交
      由上訴人。又上訴人與甲○○均有以票據向伊借款，惟於
      到期時，2人均有請求伊勿兌現，並前來取回該等票據。
五、兩造不爭執事項：
（一）上訴人於90年6月5日簽立系爭借據，其上載明上訴人自75
      年2月起先後向被上訴人借款共計120萬元，並同意於90年
      12月30日清償。
（二）上訴人所有桃園縣大園鄉○○○段嵌腳小段211地號土地
      ，先後於90年8月22日、94年8月15日分別設定第一順位、
      第二順位抵押權予訴外人施來興、上訴人之姐李玉招；同
      小段211之2、211之9、211之10、217之4地號土地則均於
      94 年8月15日設定第一順位抵押權予李玉招。
      以上事實，有借據、土地登記謄本等件為證（見原審卷第
      18、21-26頁），且為兩造所不爭執，堪信為真。
六、兩造爭執事項：
（一）上訴人是否受脅迫而簽立系爭借據？
（二）被上訴人是否有交付系爭款項？
（三）被上訴人是否得請求上訴人給付系爭借據上所載之全部款
      項？
七、法院之判斷：
（一）上訴人是否受脅迫而簽立系爭借據?
  1、按因被詐欺或被脅迫而為意思表示者，表意人得撤銷其意
     思表示，民法第92條第1項前段固有明文，惟主張被詐欺或
     被脅迫而為表示之當事人，應就此事實負舉證責任。上訴
     人坦承簽立系爭借據，但辯稱係遭被上訴人之子之脅迫而
     簽具，並提出照片三紙及聲請傳訊證人甲○○為証。
  2、惟查，上訴人所提出者係一張大理石桌遭破壞後，呈現桌
     角破損、傾斜之照片（見原審卷第37頁），然該紙照片並
     未載明攝影日期，無法確認該大理石桌係何時遭破壞，且
     因該照片內沒有任何人像顯示，亦無法得知該大理石桌係
     遭何人所破壞，或因何原因遭破壞，故僅憑該紙相片尚難
     認定上訴人係遭脅迫始簽立系爭借據。
  3、次查，證人甲○○（即被上訴人之妹、上訴人之前妻）在
     原審到庭證稱「上訴人之前生意失敗，由我跟上訴人去向
     我娘家親戚包括被上訴人借款，有時上訴人陪我去，有時
     我自己去。陸續借款好幾百萬，有部分清償，最後應該是
     剩下一百多萬。（問：簽立借據時有無被脅迫？）沒有，
     上訴人之前允諾還款的時間都在拖延，包括我的贍養費一
     個月二萬元到現在都未支付。」等語（見原審卷第59頁背
     面）。至於証人乙○○（即上訴人之女）在本院雖証稱「
     我聽父親說，在他住的地方桌子被我表哥翻掉，... 」（
     見本院卷第105頁反面），但証人乙○○既非在場之人，且
     係聽聞上訴人之傳述，其証言自難採信。系爭借據簽立時
     除兩造外，尚有証人甲○○在場，而甲○○並未見聞上訴
     人係在脅迫情形下簽立系爭借據，自難認上訴人所辯係屬
     真正。
  4、再查，系爭借據係於90年6月5日簽立，而在簽立後，上訴
     人復曾自90年8月10日起至同年11月12日止，共4次以電匯
     方式匯入3,500元至15,000元不等金額予被上訴人充作利息
     ，此有北區農會電腦共用中心（芎林鄉農會）帳戶交易明
     細表在卷可按（見原審卷第19、20頁），如上訴人係遭受
     脅迫而簽立系爭借據，何以仍匯款予被上訴人? 何以未立
     即就系爭借據向被上訴人表示撤銷?
  5、綜上，上訴人所辯，尚屬不能証明，自難採信。
（二）被上訴人是否有交付系爭款項？
  1、按稱消費借貸者，謂當事人一方移轉金錢或其他代替物之
     所有權於他方，而約定他方以種類、品質、數量相同之物
     返還之契約。民法第474條第1項定有明文。依據系爭借據
     之記載內容「立借據人即借款人丙○○，自民國75年2月起
     ，先後向現設籍於新竹縣芎林鄉○○村○鄰○○路81號丁
     ○○○女士借款，共計120萬元。原未立借據，今補立之，
     並同意應於90年12月30日以前，以現金1次全數償清...。
     」（見原審卷第18頁），顯然兩造之借貸關係係從75年2月
     起即陸續發生，截至90年6月5日止結算時，兩造間之借貸
     金額累計達120萬元，再參以上訴人亦承認積欠被上訴人債
     務，僅金額為30至40萬元，據此足証被上訴人確有交付上
     訴人金錢屬實。
  2、至於兩造間借貸之金額，則據証人甲○○在原審到庭証稱
     「陸續借款好幾百萬元，但有部分清償，最後應該是剩下
     一百多萬。（問：借據上記載75年2月起借款原因為何？錢
     如何使用？）上訴人欠的錢，上訴人雖有交付客票，但我
     不知道上訴人取得支票的原因。後來支票跳票，上訴人沒
     有拿錢來清償，陸續累積下來的。」（見原審卷第59頁背
     面），故由證人之證言可知，被上訴人不僅有將款項交付
     予上訴人，且兩造之借貸金額曾高達數百萬元，經日後陸
     續清償後尚欠120萬元。
  3、故上訴人辯稱被上訴人並未交付系爭借款一節，尚非可採
（三）被上訴人是否得請求上訴人給付系爭借據上所載之全部款
      項？
     上訴人雖辯稱當初寫借據時大家協議由伊與甲○○共同償
     還，所以將甲○○列為保証人，故甲○○應分擔60萬之債
     務云云，然稱保證者，謂當事人約定，一方於他方之債務
     人不履行債務時，由其代負履行責任之契約。民法第739
     條定有明文可參。是保証人僅係在主債務人不履行債務時
     代負履行責任，且保証人於向債權人為清償後，於其清償
     之限度內，承受債權人對於主債務人之債權，故可知保証
     人所負之義務僅為代償義務，並非因擔任保証人後即承擔
     其主債務人之地位，故債權人依據消費借貸契約向上訴人
     為全部借款債務之請求，於法並無違誤，至於上訴人與保
     証人甲○○內部就系爭債務如何分擔，尚不得執以對抗被
     上訴人，故此部分上訴人之抗辯，亦屬無據。
八、綜上所述，上訴人所辯均不足採信，從而，被上訴人依據消
    費借貸之法律關係請求上訴人給付120萬元及自90年12月31
    日起，至清償日止，按年息百分之0.75計算之利息（見原審
    卷第40、72頁），應予准許，原審所為上訴人敗訴之判決，
    並無違誤，上訴意旨指摘原判決不當，求予廢棄改判，為無
    理由。
九、本件事證已臻明確，兩造其餘攻擊防禦方法及未經援用之舉
    証，經本院詳加審酌後認與判決結果不生影響，爰不一一論
    述，附此敘明。
據上論結，本件上訴為無理由，依民事訴訟法第449條第1項、第
78條，判決如主文。
中　　華　　民　　國　　96　　年　　2 　　月　　7　　日
　　　　　　　  　　民事第十四庭
                        審判長法　官  許正順
　　　　　　　　　　　        法　官  鍾任賜
　　　　　　　　　　　        法　官  張  蘭
正本係照原本作成。
不得上訴。
中　　華　　民　　國　　96　　年　　2 　　月　　7 　　日
　　　　　　　　　　　　　  　書記官  應瑞霞
